【裁判字號】    92,判,589
【裁判日期】    920522
【裁判案由】    營利事業所得稅
【裁判全文】
最  高  行  政  法  院  判  決                    九十二年度判字第五八九號
    上  訴  人  甲○○○○○○.
    被 上訴 人  財政部高雄市國稅局
    代  表  人  乙○○
右當事人間因營利事業所得稅事件，上訴人對於中華民國九十一年二月七日高雄高等
行政法院九十年度訴字第一九二三號判決，提起上訴，本院判決如左：
    主  文
上訴駁回。
上訴審訴訟費用由上訴人負擔。
    理  由
本件上訴人起訴主張：上訴人於申報本件營利事業所得稅時，即依規定提出總分類帳
及相關憑證、發票等文件，且於被上訴人稽查時，上訴人亦已應其要求提出所需之文
件供其查核，而所提出之帳簿上，有關各項支出之記載，均有確實憑據可按，並無所
得稅法第八十三條所定，有未提示各種證明所得額之帳簿之情事。被上訴人自應依該
等資料核實課稅，乃被上訴人捨此不為，僅憑上訴人未能提出存貨帳、材料明細帳及
進耗存貨明細表等文件即率以推計課稅，逕自以同業利潤標準作為核定所得標準，自
屬違法，且違反憲法上「禁止過份原則」。又上訴人八十五年度至八十六年度之所得
，稽徵機關均係以小吃店之行業予以審查核定，本件八十七年度亦依據往例方式申報
，所保存帳簿文件均與以往相同，豈料被上訴人竟以上訴人八十八年度之營業情形，
用以核定上訴人八十七年度之所得，其以西式餐廳之行業作為認定上訴人所得之依據
，有違「信賴保護原則」及「誠信原則」。爰求為判決撤銷訴願決定及原處分。
被上訴人則以：上訴人係從事餐飲買賣為主要業務，八十七年度原自行申報為「一般
便餐、麵食、點心店」，並申報營業成本三四、六一七、七四○元，被上訴人原核定
以其進、銷、存之成本無法勾稽查核，並經實際訪查其實際營業情形認定其應為西式
餐館，乃按西式餐館同業利潤標準毛利率四五％核定其營業成本。查上訴人營業處所
共三層樓，經原核定實地了解，營業面積共二六九．七坪，餐點價格與一般之西式餐
館價格相當，且有銷售洋酒。又上訴人之餐館內共設有店長、秘書、吧檯員、採購各
一人，琴師二至四人，組長三人，會計二人，廚師六至七人、外場人員約三十五人，
本年度平均每月計有員工五十三人，本期營業收入高達五一、七四八、九五五元，綜
觀其菜單、用餐方式及聘用人員之性質，與一般便餐、麵食、點心店有間，所設置及
提示之帳簿文據不完全致其餐餚材料、飲品之進貨、銷貨、存貨確實無法勾稽查核，
原核定依同業利潤標準核定營業成本，於法並無不合。又被上訴人對上訴人八十五至
八十六年度營利事業所得稅核定，係按其自行申報行業標準代號為五八三○─一一（
一般便餐、麵食、點心店，行業標準代號八十七年調整為五七一一─一四）認定，而
本年度被上訴人則係以調帳查核方式核定，並因發現其申報行業標準代號與實際情況
不符，乃依實際情形更正其行業標準代號為五七一二─一一（西式餐館業），並無違
反信賴保護及誠信原則等語，資為抗辯。
原審斟酌全辯論意旨及調查證據結果，以：所得稅法第八十三條第一項所謂「未提示
者」，乃兼指帳簿文據全部未提示，或雖提示而有不完全者均有其適用。上訴人本年
度營業收入高達五千餘萬元，且其營業項目包括提供餐食、飲酒、菸酒買賣，自應依
勞務業及其他各業設置帳簿，惟上訴人僅設置日記簿、現金簿、總分類帳各壹本，有
關酒類、冷飲之購置，係以進貨科目記載，餐餚用料如肉類、海鮮、蔬菜、水果等則
僅於總分類帳設置材料科目逐日記載，至年底盤點結存轉列存貨，餘則作為當期營業
成本，並未設置存貨簿、材料明細帳、領料登記簿、進耗存明細表、生產紀錄簿等主
要帳簿、必要補助帳及營運量紀錄簿等，致無法查核勾稽其申報營業成本之真實性。
又被上訴人原核定及復查時，曾分別以八十八年十一月二十二日財高國稅審一字第八
八○五六五九八號及八十九年四月二十八日財高國稅法字第八九○二一四五一號函請
上訴人提示八十七年度帳證及存貨簿、材料明細帳、進耗存貨明細表、領料登記簿、
顧客點菜存根聯等資料供核，惟上訴人卻僅提示分錄簿、現金簿、總分類帳各壹本、
傳票及相關憑證供核，其中分錄簿雖有進貨科目及原料進料科目，但並無領料及耗料
之紀錄、亦未設置材料明細帳詳細記載材料進耗存貨，致其餐餚材料、飲品之進貨、
銷貨及存貨等確實無法勾稽查核，顯見其提示之帳簿並不完全，原核定乃依所得稅法
第八十三條第一項暨同法施行細則第八十一條第一項規定，按同業利潤標準核定其營
業成本，揆諸上揭規定並無不合。上訴人指係以推計課稅方式為之，自屬違法，且違
反憲法上「禁止過份原則」云云，並不足採。又本件係經被上訴人實際直接調查結果
，查得上訴人之營業情形並非「小吃店」，而屬「西式餐館」，乃依「西式餐館」之
同業利潤標準核定其營業成本，是其課稅之基本事實「西式餐館」，係採實質認定，
並無按「推計課稅」之方式為之。又依中華民國行業標準分類，，所謂「小吃店業」
（分類編號五八三○）指「凡從事便餐、麵食、點心等供應之行業均屬之，包括燒臘
店、點心店、豆漿店、餃子店、包子店、包飯店、蛇肉店、野味飲食店」，而「西式
餐館業」（分類編號五八一二）則係指「凡從事西式餐館之行業均屬之」，再依中華
民國稅務行業標準分類，所謂「一般便餐、麵食、點心店」（行業標準代號：五七一
一─一四）依指「包括中式自助餐、自助火鍋店」，而「西式餐館業」（行業標準代
號為五七一二─一一）則指「凡從事西式餐館之行業均屬之」，足見「小吃店業」、
「一般便餐、麵食、點心店」與「西式餐館業」有所不同。本件上訴人雖經高雄市政
府核准登記之營業項目為「小吃業」，由被上訴人實地查訪後附於原處分卷之資料觀
之，上訴人營業處所共三層樓，一樓為用餐區、酒庫、烘烤室、吧檯、廚房，二樓全
部為用餐區及一處演奏區，三樓為挑高之夾層用餐區，營業面積共二六九．七坪，店
內裝潢具鄉村氣息、溫馨舒適，且以大量之空葡萄酒瓶裝飾，酒庫採開架式陳列，供
顧客參觀挑選。其次，依上訴人提供之菜單，有各種義式開胃菜、沙拉及湯、義大利
麵、飯類、比薩、甜點及飲料類、健康凍飲、美式咖啡吧、茶類、含酒凍飲、美式下
午茶等，另門口展示之商業午餐菜單每客二五○元，店內尚有單點是熱炒菜式之菜單
、牛排套餐（每客約七○○元）價格與一般之西式餐館價格相當，可單點各式餐飲及
套餐（含湯、沙拉、義大利麵或飯類、甜點或飲料）。又其餐館設有店長、秘書、吧
檯員、採購各一人，琴師二至四人，組長三人，會計二人，廚師六至七人、外場人員
約三十五人，八十七年度平均每月計有員工五十三人，依據上開事實觀之，上訴人之
實際營業規模、人員之配置、供應餐飲方式，應屬以西式餐點為主要營業之餐廳。是
上訴人訴稱：「小吃店」與「西式餐館」於稅法上並無明確規定，稽徵機關無權擅自
解釋並予認定，上訴人之店既係核准以小吃店為營業項目，縱上訴人未能提示必要帳
簿以供查核，亦僅能以「小吃店」之同業利潤核定，不得改以「西式餐廳」之同業利
潤認定。被上訴人擅自將小吃店解釋成西式餐館，有違法律保留原則云云，殊難憑採
。公法上信賴保護原則之適用，亦有其一定條件，必以人民已具備信賴基礎（即足以
引起人民信賴之國家行為）信賴表現（即因信賴而展開具體之信賴行為），且其信賴
值得保護，始足當之。本件上訴人八十五至八十六年度營利事業所得稅固因採書面審
查方式核定，而按其自行申報之「一般便餐、麵食、點心店」認定，惟八十七年度則
因改以調帳查核方式核定，並經被上訴人發現其申報行業標準代號與實際情況不符，
乃依實際情形予以更正，並按行業標準代號五七一二─一一西式餐館業同業利潤標準
核定其營業成本，不惟符合實質課稅原則，抑且，上訴人亦無所謂具備信賴基礎而為
信賴表現之情形，自不生「信賴保護原則」及「誠信原則」之問題，遂認上訴人所訴
各節均不足取，其八十七年度營利事業所得稅結算申報，原按「一般便餐、麵食、點
心店」自行申報營業成本三四、六一七、七四○元，被上訴人以其進、銷、存之成本
無法勾稽查核，而經實際訪查其營業情形應為「西式餐館」（行業標準代號五七一二
─一一），乃適用所得稅法第八十三條第一項、同法施行細則第八十一條第一項之規
定，按西式餐館同業利潤標準毛利率四五％，核定其營業成本為二八、四六一、九二
五元，訴願決定予以維持，均無不合。駁回上訴人之訴，核無違誤。上訴意旨仍執前
詞，認本件有違上開所得稅法之規定及信賴保護、誠信原則云云，執以指摘原判決違
誤，求為廢棄，難認有理由，應予駁回。
據上論結，本件上訴為無理由，爰依行政訴訟法第二百五十五條第一項、第九十八條
第三項前段，判決如主文。
中    華    民    國    九十二      年      五        月    二十二      日
                    最 高 行 政 法 院  第 四 庭
                                審 判 長 法  官      廖  政  雄
                                         法  官      趙  永  康
                                         法  官      林  清  祥
                                         法  官      鍾  耀  光
                                         法  官      姜  仁  脩
右  正  本  證  明  與  原  本  無  異
                                         法院書記官  彭  秀  玲
中    華    民    國    九十二      年      五        月    二十二      日


司法院資訊處製作；財團法人民間司法改革基金會備份。
